臺灣彰化地方法院民事判決　99年度訴字第342號
原　　　告　郭耀政
被　　　告　黃樹蘭
訴訟代理人　李世豪
上列當事人間請求分割共有物事件，本院於民國100年2月10日言
詞辯論終結，判決如下：
    主  文
兩造共有坐落彰化縣二林鎮○○段221、222地號土地應予分割如
附圖甲案，其中編號Ａ部分、面積171.41平方公尺土地由原告取
得。編號Ｂ部分、面積85.70平方公尺土地由被告取得。
訴訟費用由原告負擔3分之2，餘由被告負擔。
    事實及理由
一、原告方面：
（一）主張與聲明：
      坐落彰化縣芳苑鄉○○段221、222地號，面積分別為198.
      35、58.76平方公尺土地（下合稱系爭土地）為兩造共有
      ，應有部分比例原告為3分之2，被告為3分之1。土地共有
      人間並無定有不分割之期限，亦無因物之使用目的有不能
      分割之情事，奈無法協議分割，爰依民法第823條第1項、
      824條第2項之規定提起本訴，並聲明請求：系爭土地准予
      依如附圖甲案即彰化縣二林地政事務所複丈日期民國（下
      同）99年10月1日之土地複丈成果圖為分割。
（二）對被告抗辯之陳述：
  １、原告不同意被告所提如附圖乙案即彰化縣二林地政事務所
      複丈日期99年11月2日土地複丈成果圖之分割方案及補償
      金額，原告並沒有因想要變賣祖產而提起本訴，原告只是
      想要將系爭土地之權利劃分清楚，亦不同意被告所提出依
      公告現值計算之補償金額，因為依據公告現值來計算土地
      價值，對於原告來說並不合理。
  ２、被告不會開車，取得如附圖甲案Ｂ位置即其原使用居住房
      屋之土地已足夠，並無再取得後方車庫含空地當迴車空間
      之必要。且被告車庫含系爭土地上兩造房屋後方空地足以
      單獨且完整的使用，若按被告分割方案分割，則原告房屋
      後方之空地便失去使用價值。又被告車庫與被告房屋中間
      空地有水溝、水管、電線等設施經過，若此部分土地由被
      告取得，以被告難以溝通之態度，往後延伸之事端將難以
      處理。
二、被告則聲明請求駁回原告之訴，抗辯稱：系爭土地不應分割
    ，如應分割，請求依被告所提出之如附圖乙案即彰化縣二林
    地政事務所複丈日期99年11月2日土地複丈成果圖為分割，
    理由如下：
１、系爭土地於兩造登記取得所有權前，如現況複丈成果圖編號
    Ｂ、Ｅ房屋及編號Ａ車庫，與編號Ｃ、Ｄ房屋即已存在，且
    編號Ｂ、Ｅ房屋與Ａ車庫占用土地範圍係由被告前手分管使
    用，原告於91年間買受系爭土地時即已知悉或可得而知，原
    告應受此分管之拘束。原告亦係繼受該分管而繼續占有管領
    編號Ｃ、Ｄ房屋之土地。原告囿於分管，深知編號Ａ車庫之
    土地無法利用，乃以分割破分管之訴訟方法，遂行分割後被
    告已非Ａ車庫土地共有人，可對被告主張無權占有，拆車庫
    還地，顯係以損害他人之目的，自屬權利濫用，併違誠信原
    則。且前開分管，係兩造前手就共有土地維持共有，長期分
    管之協議，並非出於可隨時分割土地之短暫計劃，且此一財
    產權之安排，係基於不動產利用恆須長期規劃，唯有維持共
    有，不能分割，才能使分管協議得以長久賡續不受阻礙。即
    兩造前手附有「在房屋得使用期限內」維持土地共有，不能
    分割之合致約定，以免一旦分割，分管關係消滅，房屋與車
    庫勢將面臨拆除，係與兩造前手之合意扞格。蓋兩造前手在
    各自興建房屋與車庫時，彼此若無維持土地共有，不能分割
    之合意，大可先分割，然後各自在分割取得之土地上各自興
    建。又參酌98年1月23日民法第823條第2項增列但書之修正
    理由略以：「不動產利用恆須長期規劃且達一定經濟規模，
    始能發揮其效益，若共有人間就共有之不動產已有管理之協
    議時，該不動產之用益已能圓滑進行，共有制度無效率之問
    題足可避免，是法律對共有人此項契約自由及財產權之安排
    ，自應充分尊重，爰於第二項增列但書規定」。暨系爭土地
    之現時使用管理並無難以繼續之情形，故原告不得請求分割
    。
２、系爭土地係照原告之祖父即被告之公公要求，由原告父親、
    被告夫婿於91年間出資購買並以原告3分之2，被告之夫婿3
    分之1辦理所有權登記，被告嗣因夫婿死亡而繼承取得。系
    爭土地上房屋即前述編號Ｂ、Ｅ房屋及編號Ｃ、Ｄ房屋亦為
    原告之祖父即被告之公公所興建，分由被告之夫婿與被告、
    原告住居逾3、40年以上，原告之祖父即被告之公公鑒於有
    屋卻無地，所以要求必須取得兩戶房屋基地即系爭土地，以
    完成有屋有地，且特別囑咐土地須以共有登記方式維持共有
    ，不能分割或單獨登記，土地使用上須照兩造各自占有使用
    之範圍各自分管，兩造家族均知悉。原告不否認有分管約定
    ，卻否認未繼受「有維持共有，不能分割」之拘束約定，顯
    與事實不符。如受此約定拘束，即有民法第823條第2項但書
    規定之適用，原告請求分割即無理由。
３、如現況複丈成果圖Ｂ部分現有被告經營商店之鋼筋混凝土加
    強磚造2層樓房，面積38.92平方公尺加26.30平方公尺（後
    者應係編號Ｅ之面積）共65.22平方公尺，依原告方案請求
    分配予被告，但較被告於系爭土地之持分為3分之1，換算應
    有85.70平方公尺，係讓被告權利面積損失達20.48平方公尺
    。又編號Ａ部分為被告供作停車、儲藏之建物，面積為28.1
    0平方公尺，依原告請求分割方案係將該部分土地劃歸為原
    告所有，此容易造成日後糾紛及訟累，且若日後原告訴請被
    告拆除建物，勢必使被告有經濟上之不利益與資源之浪費。
    即被告無端損失28.10平方公尺之建物，卻無法獲償。
４、被告依目前使用現況及整體利用價值，請求以如附圖乙案分
    割，並願依系爭土地公告土地現值所占面積比例平均計算補
    償原告少受分配之土地差額新臺幣（下同）326,509元（四
    捨五入）。
三、兩造不爭執事項：
１、系爭土地為兩造共有，應有部分登記為原告3分之2，被告3
    分之1。
２、系爭土地現況如卷附彰化縣二林地政事務所土地複丈成果圖
    （複丈日期99年5月25日），編號Ｂ、Ｅ為被告之住家建物
    ，編號Ｃ、Ｄ為原告之住家建物，編號Ａ為被告之車庫。
３、兩造前述房屋係先建成，嗣再買得系爭土地所有權。
四、得心證之理由：
１、兩造不爭執事項，並有相符之土地登記簿謄本、地籍圖謄本
    與現況相片等在卷可稽，本院亦會同地政事務所派員勘測現
    場，各製有勘驗筆錄、土地複丈成果圖附卷可參，自可信為
    真正。
２、原告主張系爭土地得予分割部分，被告否認，並抗辯如上。
    經查，按「各共有人，除法令另有規定外，得隨時請求分割
    共有物。但因物之使用目的不能分割或契約訂有不分割之期
    限者，不在此限。前項約定不分割之期限，不得逾五年；逾
    五年者，縮短為五年。但共有之不動產，其契約訂有管理之
    約定時，約定不分割之期限，不得逾三十年；逾三十年者，
    縮短為三十年。前項情形，如有重大事由，共有人仍得隨時
    請求分割。」，民法第823條定有明文，本以隨時得請求分
    共有物為原則，於合於特定情事時，始得暫不分割為例外。
    且此特定情事，係屬有利於主張不得請求分割者之事項，於
    兩造有爭執時，自應由主張不得請求分割者負證明之責。從
    而，衡諸證人黃文程所證述，其係被告的堂弟……被告的公
    公本來就有交代（系爭）土地不可以分，兩個兒子各管一半
    ，被告的先生大約在六年前過世，過世前其有問他為什麼不
    分一分，他回答說他父親有交代不可以分，據其所知延伸線
    分給原告父親的那一半後面空地比較大，被告先生的那一半
    略有尖角比較小，也不了解為何辦理產權登記的時候就變成
    三分之一、三分之二，但實質的意義是共管不能分割等語，
    僅係聽自被告夫婿即共有人一方所述，尚非直接見、聞契約
    雙方有不分割之合意，並無足遽採為有利被告之證據。此外
    ，依系爭土地使用現況及兩造各自提出之分割方案，均不至
    損及房屋建物之保存與完整，殆亦無足慮及會有因物之使用
    目的不能分割之情事。遑論車庫部分，本屬房屋主物之從物
    ，依其使用位置與被告得依比例分配之範圍觀察，委難與房
    屋相連分配，亦不足為此之慮而影響分割。又被告言奉其公
    公遺意不能分割，只係感情上願行者之自制，究非法律上之
    正當理由，亦無足拘束共有人依法分割之權利，故被告此部
    分抗辯之詞難加採取，原告主張系爭土地應得分割，自於法
    相合，本院自應准予分割系爭土地。
３、承上，系爭土地上建物分佈現況已如前述，又兩造各有之房
    屋亦均面對道路，兩造各自主張之分割方案如附圖甲、乙案
    均足以保存房屋之完整，主要差異應係被告為保有既有之Ａ
    車庫，且堅持兩造應平分系爭土地所致。就此差異，被告固
    表示願以金錢補償原告，但原告已表示不同意，基於原物分
    配不失為最普遍、公平之方式，此意願宜加重視。況本院衡
    諸現況圖編號Ａ車庫之價值應不甚高，亦無須慮及保存暨其
    他之特別理由，則執依如附圖乙案分割，謂原告必受補償，
    而全被告個人之望，反使原告無得依原持分比例得原物之分
    割，殆失其平，故本院酌認係以如原告主張之如附圖甲案方
    式分割為適當。綜上，原告之主張可加採取。本院爰判決如
    主文所示。
五、本件為判決之事項已臻明確，兩造其餘攻擊、防禦方法，核
    不影響判決結果，自無逐一贅論之必要，於此敘明。
結論：原告之訴有理由，並依民事訴訟法第80條之1，判決如主
文。
中    華    民    國  100    年    2    月    24    日
                  民事第三庭    法  官  洪榮謙
以上正本係照原本作成。
如對判決上訴，應於判決送達後20日內向本院提出上訴狀。如委
任律師提起上訴者，應一併繳納上訴審裁判費。
中    華    民    國  100    年    2    月    24    日
                                書記官  蔡亦鈞